【裁判字號】    98,易,368
【裁判日期】    990706
【裁判案由】    詐欺
【裁判全文】
臺灣士林地方法院刑事判決               98年度易字第368號
公  訴  人  臺灣士林地方法院檢察署檢察官
被      告  戊○○
上列被告因詐欺案件，經檢察官聲請簡易判決處刑（98年度偵字
第4040號），本院士林簡易庭認本件不宜逕以簡易判決處刑（98
年度士簡字第573 號），移由本院依通常訴訟程序審理，並判決
如下：
    主  文
戊○○幫助意圖為自己不法之所有，以詐術使人將本人之物交付
，處有期徒刑參月，如易科罰金，以新臺幣壹仟元折算壹日。
    事  實
一、戊○○明知犯罪集團等不法份子經常利用他人存款帳戶、提
    款卡及提款卡密碼轉帳等方式，獲取不法利益並逃避執法人
    員之追查，且依其社會經驗，應有相當之智識程度可預見其
    提供帳戶之存摺、提款卡及提款卡密碼供他人使用，可能幫
    助犯罪集團作為不法收取他人款項之用，仍基於縱使他人利
    用其金融帳戶實施詐欺取財亦不違其本意之不確定故意，於
    民國98年1 月12日上午9 時35分起至同年2 月10日止之某日
    ，在不詳地點，將其所開立之中華郵政汐止社后郵局（下稱
    社后郵局）帳號00000000000000號（起訴書誤載為00000000
    00000 號，應予更正）帳戶之存摺（起訴書漏未載明，應予
    補正）、提款卡及提款卡密碼，交付給真實姓名年籍不詳之
    成年人，供該人所屬之詐欺集團作為提款、轉帳及匯款之用
    ，以此方式幫助該犯罪集團向他人詐取財物，嗣該詐欺集團
    成員取得戊○○所提供之上開社后郵局之存摺、提款卡及提
    款卡密碼後，即於98年2 月10日下午1 時許（起訴書誤載為
    98年2 月11日晚間，應予更正），以撥打電話方式，向丙○○偽稱係友人急用借款，丙○○不疑有詐，而於98年2 月11
    日下午2 時30分許，至臺南縣將軍鄉西華1 之1 號之將軍郵
    局，依其指示以匯款（起訴書誤載為轉帳，應予更正）之方
    式，將新臺幣（下同）9 萬元匯至戊○○前開社后郵局帳戶
    內，嗣丙○○發覺有異，經向友人查證，始知受騙。
二、案經丙○○訴由臺北縣政府警察局汐止分局報告臺灣士林地
    方法院檢察署檢察官偵查起訴。
    理  由
壹、程序方面：
    按被告以外之人於審判外之言詞或書面陳述，除法律有規定
    者外，不得作為證據，刑事訴訟法第159 條第1 項固有明文
    。惟被告以外之人於審判外向法官所為之陳述，得為證據；
    被告以外之人於審判外之陳述，雖不符刑事訴訟法第15 9條
    之1 至第159 條之4 之規定，而經當事人於審判程序同意作
    為證據，法院審酌該言詞陳述作成時之情況，認為適當，亦
    得為證據，當事人、代理人或辯護人於法院調查證據時，知
    有第159 條第1 項不得為證據之情形，而未於言詞辯論終結
    前聲明異議者，視為有前項之同意，同法第159 條之1 第1
    項、第159 條之5 亦有明文。經查：
  (一)證人丁○○於臺灣臺北地方法院98年度簡字第1934號案件中
    向法官所為之陳述，依據刑事訴訟法第159 條之1 第1 項之
    規定，應有證據能力。
  (二)證人即告訴人丙○○於警詢中所為之陳述，雖屬傳聞證據，
    然公訴人、被告迄至言詞辯論終結前均不爭執其證據能力，
    亦未再聲明異議，本院審酌上開證據資料製作時之情況，尚
    無違法不當及證明力明顯過低之瑕疵，亦認為以之作為證據
    應屬適當，揆諸刑事訴訟法第159 條之5之 規定，亦認前揭
    證據資料均有證據能力。
貳、實體方面：
一、訊據被告戊○○固坦承開立前開社后郵局帳戶之事實，惟矢
    口否認有何幫助詐欺取財犯行，辯稱：伊因搬家之故，遂將
    前開帳戶之存摺、提款卡及提款卡密碼均交予伊弟媳丁○○
    保管云云，惟查：
  (一)證人即告訴人丙○○於警詢中證稱：伊於98年2 月10日下午
    1 時許，接獲一名自稱為「阿發」之男子來電，表示急需用
    錢，要求伊先匯款8 、9 萬元，並留下被告之社后郵局帳號
    00000000000000號帳戶，伊以為對方是伊生意上夥伴何永發
    ，遂不疑有他而去籌錢，並於98年2 月11日下午2 時30分許
    ，至臺南縣將軍鄉西華1 之1 號之將軍郵局，將9 萬元匯入
    前開指定之帳戶，98年2 月12日及同月13日，對方均有打電
    話來再度借款，但伊表示籌不到錢，後因對方電話關機，伊
    覺得有異，即向何永發查證，始知受騙等語（見偵卷第8 頁
    至第11頁）。
  (二)而上開社后郵局之帳戶為被告所申請設立使用，且告訴人匯
    入被告上開社后郵局帳戶之款項，旋遭領出殆盡等情，亦有
    中華郵政股份有限公司98年4 月2 日儲字第0980026962號函
    暨所附開戶基本資料、歷史交易清單，以及郵政國內匯款執
    據在卷可稽（見偵卷第13頁、第27頁至第30頁），是被告上
    開社后郵局帳戶，確遭不法之徒管領使用於詐欺取財犯行，
    至為明確。
  (三)至被告雖以前詞置辯，然查：
  被告於98年2 月20日警詢、98年3 月25日、98年4 月30日、
    98年5 月22日偵查中均辯稱：伊社后郵局帳戶之存摺、提款
    卡及提款卡密碼係遺失，而遺失前均為伊所使用，但伊已好
    幾年未使用該帳戶，至於伊有投保安泰人壽之儲蓄險，該公
    司每2 年會匯款給伊云云（偵卷第5 頁至第6 頁、第24頁、
    第61頁至第62頁、第75頁），嗣於本院98年7 月23日審查庭
    時、98年11月16日準備程序、99年3 月16日、99年5 月18日
    、99年6 月15日審理程序則改稱：因伊家中曾遭闖空門，遂
    將前開社后郵局帳戶之提款卡交予弟媳丁○○保管，然因時
    有購物所需，故伊亦將該提款卡密碼告知丁○○，由其幫忙
    處理付款事宜云云（見本院審查卷第12頁至第13頁、本院卷
    第16頁、第57頁背面、第105 頁背面、第136 頁正反面），
    是被告於案發後4 度訊問時均辯稱系爭帳戶之存摺、提款卡
    遺失不見，隻字未提及該帳戶係交由丁○○保管一事，竟於
    案發近半年後始改稱如前，已起疑竇；而果如被告所辯，丁○○僅為其單純保管郵局帳戶提款卡，則何需刻意告知丁○○該提款卡密碼，已與一般常理有違，又被告若時常需以前
    開帳戶處理付款事宜，本可自行持有該社后郵局帳戶之提款
    卡供操作即可，何以多此一舉另行交付他人保管，令其為己
    處理付款事宜，更顯可疑；再核以前開帳戶之歷史交易清單
    可知（見偵卷第30頁），自97年6 月21日至98年1 月12日為
    止，該帳戶內仍有多筆交易往來，其中包含安泰人壽、荷蘭
    銀行等匯出匯入款項，而經本院函詢後，被告確於97年6 月
    20日、98年1 月9 日以保單向安泰人壽申請質借5,000 元、
    5,000 元、8,700 元，又於97年8 月5 日向花旗銀行以信用
    卡預借現金96,030元，97年11月28日向荷蘭銀行以信用卡預
    借現金7,000 元，上揭款項均匯入前開社后郵局帳戶內，嗣
    又於98年1 月12日上午9 時34分39秒將該帳戶內之8,417 元
    （17元為手續費）轉帳至其所持有之荷蘭銀行信用卡帳戶內
    ，以繳納信用卡款項等情，有花旗銀行臺北分行98年6 月11
    日（98）政查字第20682 號函暨附件、富邦人壽保險股份有
    限公司98年11月27日98富壽諮二字第1480號函暨附件、中華
    郵政股份有限公司99年3 月9 日儲字第0990025468號函暨附
    件、荷商荷蘭銀行股份有限公司松山分公司98年5 月20日（
    98）荷銀法字第1704號函、99年4 月2 日（99）荷銀法字第
    0741號函暨附件（見本院98年度士簡字第573 號卷第7 頁、
    第8 頁至第9 頁、本院卷第21頁至第43頁、第54頁至第55頁
    、第79頁至第80頁），況被告亦自承：伊單純將前開帳戶提
    款卡及密碼交予丁○○保管，並未交予其使用，又伊向安泰
    人壽以保單質借款項，並提供前開社后郵局帳戶作為匯入借
    款所用，並未申請信用卡交由他人使用，更未將該郵局帳戶
    交予他人作為扣款繳費之用等語（見本院卷第136 頁背面至
    第137 頁），足認前開社后郵局帳戶於案發前均為被告所使
    用無疑，其所辯將前開帳戶交予丁○○保管，顯不可採。
  至證人丁○○雖於本院審理程序中證稱：94年、95年間被告
    曾將其郵局及銀行之存摺、提款卡交予伊，且被告擔心忘記
    密碼，曾將提款卡密碼告知伊，98年1 月間伊曾拜託被告去
    向保險公司借款2 筆共計約1 萬元，再用提款卡領出，期間
    也有用被告信用卡向花旗銀行借4 、5 萬元，之後因伊有購
    買物品請被告刷卡，故伊也有去轉帳8,400 元至荷蘭銀行，
    用以繳納信用卡利息，而伊於98年2 月間將伊、伊兒子之銀
    行提款卡，以及被告郵局提款卡及密碼交予他人，但並未交
    付被告郵局存摺給他人，也未載明被告之姓名，故對方應該
    不知道被告姓名，而伊銀行帳戶提款卡係交予甲○○，被告
    郵局提款卡則是交給之後要借伊錢的人云云（見本院卷第58
    頁至第61頁、第133 頁至第134 頁），然證人丁○○於其所
    涉幫助詐欺之臺灣臺北地方法院98年度簡字第1934號案件中
    明確陳稱：伊於98年1 月17日一次將伊及伊兒子之銀行提款
    卡及密碼共計3 張交付予他人，除該3 張提款卡外，並未交
    付任何帳戶予他人等語（見臺灣臺北地方法院98年度簡字第
    1934號卷第14頁），是證人丁○○於本院審理程序中翻稱如
    前，已有附合被告說詞之嫌，尚難遽信，且證人丁○○於前
    開幫助詐欺案件判決確定後，雖有其他受騙之被害人另行提
    起告訴，然因屬同一案件，而經臺灣士林地方法院檢察署檢
    察官以98年度偵字第9272號、第9335號為不起訴處分，有該
    不起訴處分書在卷可佐（見本院卷第66頁至第73頁），自不
    能排除丁○○欲藉此為被告卸免罪責之可能，其證詞之可信
    度誠屬可疑；另對照證人丁○○之證詞與被告前開社后郵局
    帳戶之歷史交易清單，均有前後出入矛盾之處，且核之被告
    質借保單、信用卡預借現金、繳納信用卡款項等資料（見本
    院98年度士簡字第573 號卷第7 頁、第8 頁至第9 頁、本院
    卷第30頁、第39頁、第41頁、第79頁至第80頁），均係被告
    親簽或以被告名義為之，而無從證明前開社后郵局帳戶實為
    證人丁○○所使用，自難佐憑證人前開所述為真；其次，證
    人丁○○雖證述僅將被告郵局提款卡及密碼交付予他人，並
    未交付郵局存摺，亦未告知被告姓名云云，然告訴人係以匯
    款予被告之方式交付9 萬元，有郵政國內匯款執據在卷可佐
    （見偵卷第13頁），倘證人丁○○僅提供被告社后郵局之提
    款卡及密碼，則告訴人如何得悉被告之姓名，並據以載明為
    匯款之受款人，更徵證人丁○○前開所述顯然不實；再者，
    證人即收購帳戶供詐欺犯罪使用之正犯乙○○亦於本院審理
    程序中證稱：因丁○○與伊、同夥甲○○聯繫表示缺錢，伊
    等就過去汐止，由甲○○向丁○○拿取其所開立彰化銀行汐
    止分行帳戶之存摺、印章、提款卡及密碼，並支付丁○○3,
    000 元至5,000 元不等之金額，但伊並未拿到被告之郵局提
    款卡，印象中也未使用被告之郵局帳戶，更不曾詐騙本案告
    訴人丙○○等語（見本院卷第106 頁至第107 頁背面、第13
    3 頁至第134 頁背面），不僅與證人丁○○之證詞嚴重齟齬
    ，且證人乙○○與共同正犯甲○○之犯罪手法，均係以在露
    天拍賣網站上佯稱出售貨品方式詐騙被害人，有本院98年度
    易字第516 號判決書附卷足憑（見本院卷第110 頁至第122
    頁），亦顯與本案告訴人遭詐騙之方式迥然不同，而難認係
    屬同一詐欺集團所為。綜合上開諸種疑點，證人丁○○證述
    內容難認屬實，而不能作為對被告有利之認定，被告上開所
    辯，要難採信。
  (四)按金融存款帳戶，事關存戶個人財產權益之保障，與存戶之
    印鑑章、提款卡結合，其專屬性、私密性更形提高，一般人
    亦均有應妥為保管存摺、提款卡，以防止被他人冒用之認識
    ，縱有特殊情況偶有將存摺、印鑑章交付他人之需，亦必深
    入瞭解其用途後再行提供以使用，恆係吾人日常生活經驗與
    事理；且金融帳戶為個人理財之工具，申請開設金融帳戶並
    無任何特殊之限制，一般民眾皆可以存入最低開戶金額之方
    式申請開戶，一個人可以在不同之金融機構申請多數之存款
    帳戶使用，並無何困難，此乃眾所週知之事實。則依一般人
    之社會生活經驗，苟見非親非故之人不以自己名義申請開戶
    ，反而向他人蒐集金融機構帳戶供己使用，衡情對收集者將
    所收集之帳戶用於詐欺犯罪乙節當有預見。況觀諸現今社會
    上，詐騙集團收購人頭帳戶，持以作為信貸、手機簡訊詐欺
    之事，常有所聞，出賣或出借帳戶予非親非故之人，受讓人
    係為謀非正當資金進出，而隱瞞行為人身份曝光之不法使用
    ，幾乎已成為人盡皆知之犯罪手法等情，益當信而有徵。本
    件被告明知將帳戶存摺、提款卡及提款卡密碼等有關個人財
    產、身分之物品，淪落於不明人士手中，極易被利用為與財
    產有關之犯罪工具；被告竟加以同意，顯然對於該帳戶作為
    不法使用，有所認識且並不違背其本意，是雖卷內事證並無
    積極證據證明被告知悉該詐欺犯罪集團將如何犯罪，而無法
    於本件認定被告有共同詐欺之犯罪認識，但其既對帳戶交付
    他人使用，可能遭犯罪集團用以犯罪有所預見，且不違背本
    意而為之，應有幫助詐欺取財之不確定故意甚明。從而，本
    件事證明確，被告幫助犯詐欺取財之犯行堪以認定，應予依
    法論科。至起訴書犯罪事實欄雖記載被告僅提供社后郵局帳
    戶之提款卡及密碼，並未提供該帳戶之存摺云云，參以一般
    提款卡上僅載有帳戶帳號，然告訴人所提供之郵政國內匯款
    執據上卻明確記載被告為匯款受款人，顯見被告亦有提供社
    后郵局之帳戶存摺予他人使用，告訴人始可得知前開事項，
    進而記明於匯款執據，起訴書漏未載明此部分，應予補正，
    併予敘明。
二、按刑法上之幫助犯，係對於犯罪與正犯有共同之認識，而以
    幫助之意思，對於正犯資以助力，而未參與實施犯罪之行為
    者而言（最高法院75年度臺上字第1509號、88年度臺上字第
    1270號判決意旨可資參照）。是以如未參與實施犯罪構成要
    件之行為，而係出於幫助之意思提供助力，即屬幫助犯，而
    非共同正犯。核被告所為，係犯刑法第30條第1 項前段、第
    339 條第1 項之幫助詐欺取財罪。另被告係幫助他人犯罪，
    應依刑法第30條第2 項之規定，按正犯之刑減輕。爰審酌被
    告提供帳戶供詐欺集團詐騙他人財物，危害社會正常交易安
    全，增加被害人尋求救濟之困難，並使犯罪之追查趨於複雜
    ，被告犯罪之動機、目的、手段、被害人遭詐騙金額，及其
    犯罪後態度等一切情狀，量處如主文所示之刑，並諭知易科
    罰金之折算標準，以示儆懲。
據上論斷，依刑事訴訟法第299 條第1 項前段，刑法第339 條第
1 項、第30條第1 項前段、第2 項、第41條第1 項前段，刑法施
行法第1 條之1 ，判決如主文。
本案經檢察官葉乃瑋到庭執行職務
中    華    民    國    99    年    7     月    6     日
                  刑事第二庭審判長法  官  蔡明宏
                                  法  官  謝佳純
                                  法  官  劉育琳
以上正本證明與原本無異。
如不服本判決應於收受判決後10日內向本院提出上訴書狀，並應
敘述具體理由；其未敘述上訴之理由者，應於上訴期間屆滿後20
日內向本院補提理由書（均須按他造當事人之人數附繕本），切
勿逕送上級法院。
                                  書記官  朱宮瑩
中    華    民    國    99    年    7     月    6     日
所犯法條：
刑法第30條第1項
幫助他人實行犯罪行為者，為幫助犯。雖他人不知幫助之情者，
亦同。
幫助犯之處罰，得按正犯之刑減輕之。
刑法第339條第1項
意圖為自己或第三人不法之所有，以詐術使人將本人或第三人之
物交付者，處五年以下有期徒刑、拘役或科或併科一千元以下罰
金。
以前項方法得財產上不法之利益或使第三人得之者，亦同。
前二項之未遂犯罰之。

司法院資訊處製作；財團法人民間司法改革基金會備份。
